【裁判字號】    92,家上,40
【裁判日期】    920723
【裁判案由】    離婚
【裁判全文】
台灣高等法院臺中分院民事判決  九十二年度家上字第四○號
      上  訴  人  乙○○
      被  上訴人  甲  ○
右當事人間請求離婚事件，上訴人對於中華民國九十一年十二月十一日臺灣彰化地方
法院九十一年度婚字第三七三號第一審判決提起上訴，本院判決如左：
      主      文
原判決廢棄。
准上訴人與被上訴人離婚。
第一、二審訴訟費用由被上訴人負擔。
      事實及理由
一、程序方面：
  (一)本件被上訴人經受合法通知，未於言詞辯論期日到場，核無民事訴訟法第三百八
    十六條各款所列情形，爰依上訴人聲請，由其一造辯論而為判決。
  (二)按婚姻無效、確認婚姻成立或不成立、撤銷婚姻、離婚或夫妻同居之訴，得合併
    提起，或於第一審或第二審言詞辯論終結前，為訴之變更、追加或提起反訴，民
    事訴訟法第五百七十二條第一項定有明文。查本件上訴人乙○○於原審主張依民
    法第一千零五十二條第一項第五款規定之惡意遺棄為訴訟標的，訴請離婚；嗣於
    第二審即本院訴訟中追加民法第一千零五十二條第二項規定之其他重大事由為訴
    訟標的，揆諸前開規定，自應准許上訴人為訴訟標的之追加，合先明。
二、本件上訴人於原審起訴主張：兩造於民國（下同）五十八年一月三十一日結婚，
    婚後感情尚稱融洽，並育有子女五人（現均已成年），詎被上訴人因積欠賭債後
    即自七十七年六月起離家出走，迄今未歸，行蹤不明；且非但未給付生活費用，
    亦不負擔家計，是則由上訴人肩負全家家計。又上訴人輾轉得知被上訴人在外已
    有私生子（但無證據）。查被上訴人上開離家十四年行為，顯然惡意遺棄且在繼
    續中，並屬重大事由，為此請求依民法第一千零五十二條第一項第五款惡意遺棄
    及同條第二項其他重大事由等，訴請裁判離婚等詞。
    被上訴人則未到庭陳述，亦未提出書狀作何聲明或陳述。
三、本件原審對於上訴人之請求，判決上訴人全部敗訴，上訴人全部聲明不服，求為
    廢棄原判決，並請求准與被上訴人離婚。
四、按七十四年修正後民法第一千零五十二條第一、二項分別規定：「(一)按夫妻之一
    方，有左列情形之一者，他方得向法院請求離婚：重婚者。與人通姦者。
    夫妻之一方受他方不堪同居之虐待者。夫妻之一方對於他方之直系尊親屬為虐
    待，或受他方之直系尊親屬之虐待，致不堪為共同生活者。夫妻之一方以惡意
    遺棄他方在繼續狀態中者。夫妻之一方意圖殺害他方者。有不治之惡疾者。
    有重大不治之精神病者。生死不明已逾三年者。被處三年以上徒刑或因犯
    不名譽之罪被處徒刑者。」；「(二)有前項以外之重大事由，難以維持婚姻者，夫
    妻之一方得請求離婚。但其事由應由夫妻之一方負責者，僅他方得請求離婚。」
    。又按民法親屬編於民國七十四年修正後，於第一千零五十二條增列第二項離婚
    事由之概括規定，其目的在使夫妻請求裁判離婚之事由較富彈性。是夫妻間發生
    足使婚姻難以維持之重大事由者，雖不符合該條第一項所列各款情形，亦無不准
    依該法條第二項訴請離婚之理（最高法院八十六年度第二次民事庭會議參照）。
    又該條文所謂「其他重大事由」，乃指婚姻是否已生破綻而無回復之希望，並從
    主觀上即當事人是否已喪失維持婚姻意願；及客觀上即難以維持婚姻之事實，是
    否已達於倘處於同一境況，任何人均將喪失維婚姻意願之程度（陳棋炎、黃宗樂
    、郭振恭合著民法親屬新論參照）。
五、本件上訴人主張主張兩造夫妻關係仍存續事實，有戶籍謄本乙件在卷為證（見原
    審卷第六、七頁；本院卷第十九、二０頁），自屬實在。次查上訴人主張被上訴
    人自七十七年起離家十四年迄今未歸，音訊全無，亦不負擔家計乙節，業經兩造
    之子女黃佩玲、黃玲蘭及上訴人之母親黃楊蕊等於本院證述綦詳（見本院卷第三
    二、三三頁），且證人黃佩玲證稱：「我父親甲○離家十四年未歸，音訊杳然，
    又離家原因，因我當時年幼不清楚。自幼由母親獨立撫養我們兄弟姊妹共五人長
    大成人，母親從商，自我小學起父親從未負擔家計或生活費」等語在卷，及證人
    黃楊蕊證稱：「甲○是我女婿，自七十七年起離家，因積欠會款跑路，音訊全無
    。又我女兒乙○○獨立撫養其子女五人」等詞在卷。復有上訴人提出職業證明、
    子女教育及生活費用等單據為憑（見本院卷第三五至五四頁），上訴人上開主張
    ，自堪信為真實。查上訴人無故離家十四年之久，音訊全無，亦不負擔家計，致
    兩造婚姻已生破綻，並為可歸責於被上訴人事由，即兩造已喪失維持婚姻意欲，
    顯見兩造夫妻誠摰相愛基礎已然動搖，致無法繼續保持共同生活之圓滿、安全及
    幸福，且此婚姻所生破綻，已無回復之希望，並為可歸責於被上訴人事由，自足
    構成民法第一千零五十二條第二項之「其他重大事由」之離婚要件，故應准上訴
    人離婚之請求。
六、綜上所述，上訴人主張離婚為可採。從而，上訴人本於民法第一千零五十二條第
    二項之「其他重大事由」，請求與被上訴人離婚為有理由，應予准許。原審為上
    訴人敗訴之判決，尚有未洽。上訴意旨指摘原判決不當，求予廢棄改判，為有理
    由。爰由本院予以廢棄改判，如主文第二項所示。
七、本件事證已臻明確，兩造其餘攻擊或防禦方法及所提證據，均與本院心證之形成
    及判決結果，不生影響，爰不一一再加以論述，併此明．
八、據上論結，本件上訴為有理由，依民事訴訟法第四百五十條、第七十八條、第四
    百六十三條、第三百八十五條第一項前段，判決如主文。
中      華      民      國    九十二    年      七      月    二十三    日
~B1民事第六庭審判長法  官  吳火川
~B2                法  官  饒鴻鵬
~B3                法  官  陳繼先
右為正本係照原本作成。
如對本判決上訴，須於收受判決送達後二十日內向本院提出上訴書狀，其未表明上訴
理由者，應於提出上訴後二十日內向本院提出上訴理由書（須按他造人數附具繕本）
，並繳納送達用雙掛號郵票拾份（每份拾肆元）。
上訴時應提出委任律師或具有律師資格之人之委任狀；委任有律師資格者，另應附具
律師及格證書及釋明委任人與受任人有民事訴訟法第四百六十六條之一第一項但書或
第二項（詳附註）所定關係之釋明文書影本。
~B                書記官  劉建智
中      華      民      國    九十二    年      七      月    二十五    日
附註：
民事訴訟法第四百六十六條之一（第一項、第二項）
對於第二審判決上訴，上訴人應委任律師為訴訟代理人。但上訴人或其法定代理人具
有律師資格者，不在此限。
上訴人之配偶、三親等內之血親、二親等內之姻親，或上訴人為法人、中央或地方機
關時，其所屬專任人員具有律師資格並經法院認為適當者，亦得為第三審訴訟代理人
。
                                                                        Ｈ


司法院資訊處製作；財團法人民間司法改革基金會備份。
